臺灣高等法院刑事裁定
110年度毒抗字第719號
抗  告  人  臺灣基隆地方檢察署檢察官
聲 請 人即  潘忠正
受 處 分人          

上列抗告人因聲請人違反毒品危害防制條例案件，不服臺灣基隆
地方法院中華民國110年4月13日110年度毒聲重字第1號裁定，提
起抗告，本院裁定如下：
    主  文
原裁定撤銷，發回臺灣基隆地方法院。
    理  由
一、原裁定意旨略以：聲請人即受處分人潘忠正以「有無繼續施
    用毒品傾向評估標準紀錄表」及「有無繼續施用毒品傾向評
    估標準說明手冊」，已於民國110年3月26日經法務部修正公
    布，就評分項目、前科紀錄有所調整，而其經依修正後之「
    有無繼續施用毒品傾向評估標準」重行評估後，認無繼續施
    用毒品傾向，是原確定裁定（即110年度毒聲字第109號，下
    稱原確定裁定）依修正前之評估標準，認定其有繼續施用毒
    品傾向，裁定令其入戒治處所施以強制戒治，容有錯誤，而
    聲請撤銷原裁定乙節。經查，聲請人前因施用第二級毒品甲
    基安非他命，經原審法院以109年度毒聲字第156號裁定送勒
    戒處所觀察、勒戒後，經法務部○○○○○○○○附勒戒所（下稱新
    店戒治所）評分結果為：前科紀錄與行為表現部分合計152
    分、臨床評估部分合計26分及社會穩定度部分合計7分，總
    計為185分，經評定為「有繼續施用毒品傾向」，原審法院
    遂以原確定裁定令其入戒治處所強制戒治，並於110年3月16
    日確定。惟法務部業已修正「有無繼續施用毒品傾向評估標
    準紀錄表」及「有無繼續施用毒品傾向評估標準說明手冊」
    ，其中關於「毒品犯罪相關司法紀錄」、「其他犯罪相關紀
    錄」等項目均改以總分上限為計分方式，並於110年3月26日
    起實施。從而，原確定裁定所憑之新店戒治所110年2月17日
    有無繼續施用毒品傾向證明書及評估標準紀錄表，就聲請人
    之毒品犯罪相關司法紀錄、其他犯罪相關紀錄等項目，不設
    上限採計配分，並作為判定聲請人是否有繼續施用毒品傾向
    ，有無擅斷或濫權等明顯不當之情事，尚非無疑。是聲請人
    主張其前科行為與有無繼續施用毒品傾向之關聯性不明，非
    無理由，應認此部分聲請意旨符合毒品危害防制條例第20條
    之1第1項第5款規定，其重新審理之聲請為有理由，應依法
    重新審理，並依職權停止強制戒治之執行等語。
二、抗告意旨略以：法務部於110年3月26日修正施行之「有無繼
    續施用毒品傾向評估標準」，就評分項目、前科紀錄有所調
    整，並於原確定裁定確定後始實施，並非在原審為原確定裁
    定前已經存在，且於當時未能援用審酌，係至其後始行發現
    之證據，故不具備嶄新性之要件，非屬毒品危害防制條例第
    20條之1第1項第5款所謂之「發現確實新證據」，自不得依
    此提起本件重新審理，原審遽准重新審理，有所違誤，應予
    撤銷，更為適法之裁定等語。
三、本院之判斷：
  ㈠按有關法務部就「有無繼續施用毒品傾向評估標準紀錄表」
    及「有無繼續施用毒品傾向評估標準說明手冊」之修正，係
　　屬行政規則或法規命令之修正，性質上不符毒品危害防制條
　　例第20條之1第1項第5款規定所稱之「新證據」，因此若受
    處分人據此而聲請重新審理，於法不合，應予駁回。又按刑
    法第2條第3項規定：「保安處分之裁判確定後，未執行或執
    行未完畢，而法律有變更，不施以保安處分者，免其保安處
    分之執行」，則在上開評估標準修正後，依新標準重新評估
    而有合於刑法第2條第3項所稱之情形者，檢察官即應本於職
    權停止強制戒治之執行，釋放受處分人。倘檢察官未為前述
    之處置，受處分人得依刑事訴訟法第484條規定，向為該裁
    判之法院對檢察官所為強制戒治之執行指揮聲明異議。
　㈡查，受處分人潘忠正所據以執行強制戒治之原確定裁定，係
    原審法院於110年2月26日作成，並於同年3月16日確定，有
    該裁定及其前案紀錄表在卷可考。而如上所述，法務部上開
    評估標準係於110年3月26日修正施行，則在原確定裁定確定
    後法律有變更甚明。又受處分人經依該新修正之評估標準重
    行評估後，為無繼續施用毒品傾向，有新店戒治所110年3月
    26日之「有無繼續施用毒品傾向證明書」及「有無繼續施用
    毒品傾向評估標準紀錄表」等在卷可稽（見原審卷第45、47
    頁），可見本件已該當於刑法第2條第3項所定，保安處分之
    裁判確定後，執行未完畢，而法律有變更，不施以保安處分
　　之情形。是受處分人因而於該強制戒治執行中，具狀向原審
    法院提出聲明異議（見原審卷第3頁），原審本應依聲明異
    議程序審理，始合法制，然卻誤為開啟重新審理程序，其程
    序之踐行，於法即有未合。
四、綜上所述，原審踐行之程序有誤，抗告意旨雖未指摘及此，
    然原裁定既有違誤，為維當事人之審級利益及合於聲明異議
    之管轄規定，爰予以撤銷原裁定，發回由原審重行踐行適法
    之程序後，更為適法之處理。
五、據上論斷，應依刑事訴訟法第413條前段，裁定如主文。
中　　華　　民　　國　　110 　年　　4 　　月　　29　　日
                  刑事第二十二庭審判長法　官  洪于智
                                      法　官  汪怡君
                                      法　官  陳銘壎
以上正本證明與原本無異。
不得抗告。
                                      書記官  吳思葦
中　　華　　民　　國　　110 　年　　4 　　月　　29　　日